【裁判字號】    97,訴,412
【裁判日期】    971110
【裁判案由】    偽造文書等
【裁判全文】
臺灣宜蘭地方法院刑事判決               97年度訴字第412號
公  訴  人  臺灣宜蘭地方法院檢察署檢察官
被      告  戊○○
選任辯護人  黃金亮律師
上列被告因偽造文書案件，經檢察官提起公訴（97年度偵字第10
94號），本院判決如下：
    主  文
戊○○無罪。
    理  由
一、公訴意旨略以：戊○○之父賴汝斤（業於民國96年10月17日
    死亡）原擁有宜蘭縣礁溪鄉○○段第43號（以下簡稱：43地
    號）及第60號（以下簡稱：60地號）土地之所有權，詎賴汝
    斤因病於94年3月1日起成為無意識狀態之植物人，戊○○明
    知賴汝斤並未同意或授權其處分該2 筆土地，竟基於行使偽
    造私文書及使公務員登載不實之概括犯意，為下列犯行：
（一）戊○○於94年8月30 日，利用與賴汝斤同住之機會取得賴
      汝斤之印鑑章、國民身份證、43地號及60地號土地之所有
      權狀（無不法所有意圖），再於印鑑登記證明申請書、委
      任書上盜用賴汝斤之印鑑章各1枚及偽造賴汝斤簽名1枚，
      表示賴汝斤委任戊○○申領印鑑證明之意，以此方式偽造
      印鑑登記證明申請書、委任書等私文書，並持向宜蘭縣礁
      溪鄉戶政事務所不知情之承辦人員申領賴汝斤之印鑑證明
      而行使之，足生損害於賴汝斤及戶政機關對於印鑑證明管
      理之正確性。
（二）戊○○取得上開印鑑證明後，即連同賴汝斤之國民身分證
      、印鑑章及43地號土地權狀交付予無法證明知情之蔡鴻隆
      轉交予亦無法證明知情之代書李俊賢，委由李俊賢將賴汝
      斤所有43地號土地以買賣名義移轉登記予戊○○。李俊賢
      便於土地登記申請書、土地買賣所有權移轉契約書上盜蓋
      賴汝斤之印鑑章合計3 枚，以此方式偽造表示賴汝斤同意
      將43 地號土地售予戊○○之私文書，並於94年9月23日連
      同上開印鑑證明持交宜蘭縣宜蘭地政事務所承辦人員而行
      使之，使不知情之承辦人員將此不實事項登載於其職務上
      所掌之土地登記謄本，足生損害於賴汝斤及地政機關對於
      土地管理之正確性，戊○○並於94 年9月27日取得43地號
      土地之所有權。
（三）戊○○又於94年11月間將60地號土地之權狀、賴汝斤之國
      民身分證交予李俊賢，委由李俊賢將賴汝斤所有之60地號
      土地以贈與名義移轉登記予戊○○。李俊賢便於土地登記
      申請書、土地贈與所有權移轉契約書上盜蓋賴汝斤之印鑑
      章合計3 枚，以此方式偽造表示賴汝斤同意將60地號土地
      贈與戊○○之私文書，並於94年11月10日連同上開印鑑證
      明持交宜蘭縣宜蘭地政事務所承辦人員而行使之，使不知
      情之承辦人員將此不實事項登載於其職務上所掌之土地登
      記謄本，足生損害於賴汝斤及地政機關對於土地管理之正
      確性，戊○○並於94 年11月11日取得60 地號土地之所有
      權，因認被告戊○○涉犯刑法第216條、第210條行使偽造
      私文書及刑法第214條使公務員登載不實罪嫌。
二、按犯罪事實應依證據認定之，無證據不得認定犯罪事實，刑
    事訴訟法第154條第2項定有明文。次按，犯罪事實之認定應
    憑證據，如未能發現確實之證據，或證據不足以證明，自不
    能以推測或擬制之方法，以為裁判基礎；又犯罪事實所憑之
    證據，無論係直接證據或間接證據，其為訴訟上之證明，須
    於通常一般人均不致有合理懷疑而得確信其為真實之程度，
    始得據為有罪之認定，倘其證明尚未達此程度而有合理懷疑
    時，本諸無罪推定原則，自應為被告無罪之諭知。再按，刑
    法第210 條之偽造文書，以無制作權之人冒用他人名義而制
    作該文書為要件之一，如果行為人基於他人之授權委託，即
    不能謂無制作權，自不成立該條之罪，最高法院47年臺上字
    第226號著有判例可資參照。
三、檢察官起訴被告戊○○涉犯前揭罪嫌，無非以被告自白曾持
    賴汝斤之印章、身分證及土地權狀等申辦賴汝斤之印鑑證明
    ，並委由蔡鴻隆轉交李俊賢辦理43地號、60地號土地過戶登
    記等情，再佐以證人蔡鴻隆、李俊賢、丁○○、賴佩苓、賴
    素梅、阮翠梅、賴汝嚴、賴汝崇等人證述之內容，以及宜蘭
    縣礁溪鄉戶政事務所96年11月20日礁鄉戶字第0960002268號
    函所附印鑑登記證明申請書、委任書、宜蘭縣宜蘭地政事務
    所96 年8月20日宜地一字第0960008417號函所附43地號、60
    地號土地登記資料謄本、異動索引及土地登記申請書、買賣
    及贈與所有權轉契約書、財團法人天主教靈醫會羅東聖母醫
    院96年7月16日天羅聖字第649號函等書證，為其論證依據。
四、訊據被告戊○○固坦認有於賴汝斤成為植物人後，持賴汝斤
    之印章、身分證及土地權狀等申辦賴汝斤之印鑑證明，並委
    由蔡鴻隆轉交李俊賢辦理43地號、60地號土地過戶登記等情
    ，惟自始堅詞否認有何偽造文書犯行，辯稱：父親賴汝斤生
    前就說土地要留給伊，是在94 年大年初5，在家中客廳講的
    ，父親當時要伊處理土地，一筆留給孫子賴信杰、另一筆做
    為醫藥費使用，因為傳統的觀念，父親在世時不會想到要去
    處理土地的問題，也沒有預料到父親會變成植物人，所以沒
    有在父親清醒時就去辦過戶，後來因為父親變成植物人，伊
    又缺錢用，才會去處理這些土地，一筆土地賣給蔡鴻隆，賣
    了300 多萬，花在醫藥費、喪葬費及家庭開銷，有些拿去做
    生意，還有拿100 多萬元去整理房子，另一筆土地登記在伊
    名下，要留給孫子，伊父親有授權，伊沒有犯罪等語。
五、經查：
（一）證人即賴汝斤之兄弟賴汝崇、賴汝嚴於97年2月13 日偵查
      中均證稱：伊知道賴汝斤名下的那2 筆土地，但不清楚為
      何在賴汝斤過世前土地就過戶到被告名下，賴汝斤生前沒
      有和伊談過，但也不用談，家族傳統都是傳給男生，伊姐
      姐也沒有繼承等語（他字卷第119 頁）；證人即賴汝斤之
      弟丙○○於本院詰問時亦證稱：賴汝斤中風前，伊每個月
      都有來看賴汝斤，伊知道賴汝斤的土地在那，但有幾筆不
      清楚，賴汝斤的土地是繼承來的，賴汝斤中風前說過，兒
      子只有1 個，女兒都嫁出去了，土地全部都要給兒子，是
      聊天時談到的，是在十六結路家中廚房談到的，在場的只
      有伊和賴汝斤等語（本院卷第38頁以下）；證人即賴汝斤
      之弟乙○○於本院詰問時同證稱：伊和賴汝斤住在隔壁，
      每1、2個星期賴汝斤會來看伊，賴汝斤有3筆土地，是繼
      承來的，賴汝斤有和伊談到土地的事，就像父親傳給伊和
      賴汝斤一樣，是傳給兒子，都是聊天時談到的，大約聊過
      2、3次，都是在伊家中提到，伊沒有聽賴汝斤說過要把土
      地傳給女兒，也沒有聽賴汝斤說要分財產給女兒，賴汝斤
      都和兒子住，家族的傳統都是女兒不分財產，丁○○提起
      訴訟是想要繼承等語（本院卷第40頁以下），是以，被告
      家族確有傳男不傳女之傳統，被告之父親賴汝斤主觀上也
      確有依循傳統將土地留予被告之意思，而非平均分配給子
      女，又賴汝斤係27年8月3日出生，有戶籍謄本在卷可參（
      他字卷第６頁），其於94年3月1日中風時已將近67歲，年
      歲已高，再者，賴汝斤長期與被告同住，由被告負擔其生
      活起居，業據被告、證人阮翠桓陳述在卷（本院卷第51頁
      、他字卷第75頁），是賴汝斤既有遵循家族傳統將土地留
      予被告之意思，事先將其意願告以被告並概括授權被告處
      分土地等情應與常情相合，被告辯稱：已獲有父親之授權
      等語，尚非無據。
（二）被告於96年7月20 日檢察事務官詢問時陳稱：父親生病前
      就有說，田地是要作為將來生病時的醫藥費，贈與的土地
      是做為將來長期的支出使用，父親生前有答應過戶給伊，
      是在94 年大年初5的中午，在家中客廳講的，父親當時是
      要伊幫父親處理土地，一筆留給孫子賴信杰、另一筆做為
      醫藥費使用等語（他字卷第20頁）；於97年1月21 日偵查
      中亦稱：父親於94年農曆1月5日在家裡說要將財產留給伊
      ，伊父親在家裡是說台語，當時父親用台語說有空把那些
      土地過一過，意思是要將土地給伊，父親雖然沒有說不將
      土地分給女生，但因為家族傳統就是如此，後來伊因為沒
      有錢才去辦過戶，賣土地的300 多萬用來負擔父親的花費
      ，伊也有拿錢去做生意，開了3家店等語（他字卷第105-1
      06頁）；證人即被告越南籍之妻子甲○○於本院詰問時亦
      證稱：伊於國曆94年2月13日，農曆1月5 日在家中客廳，
      親耳聽到賴汝斤說要將土地過戶給被告，賴汝斤會說一點
      點國語，伊聽得懂一點點台語，賴汝斤是用台語說要把土
      地過戶給被告，賴汝斤用台語說「這東西給你」，伊有看
      到賴汝斤拿東西給被告，東西就是指一些證件，什麼證件
      伊不知道，伊還問被告那些是什麼，被告有解釋給伊聽，
      在場的還有阮翠桓，賴汝斤也有用國語跟阮翠桓講這件事
      ，因為阮翠桓比較不會台語，是晚上吃完飯後講這件事的
      ，伊在越南學了差不多1 年的國語，嫁過來時就聽得懂國
      語，但台語只聽懂一點點，不會講，因為沒有錢可以照顧
      賴汝斤，所以將土地賣掉等語（本院卷第42頁已下），互
      核2人之說詞，除時間係94年農曆初5之中午或晚上有所差
      異外，餘均大致相符，又參以被告與證人甲○○係於92年
      12月16日結婚，同月26日結婚登記，有戶籍謄本在卷可參
      （他字卷第44頁），迄至94年農曆初5 已有年餘之時間，
      對於與被告、賴汝斤等人之溝通應已有相當之認識，其聽
      聞應可認屬實在。證人即賴汝斤之越南籍配偶阮翠桓於96
      年7月20日檢察事務官詢問時亦證稱：伊來臺灣結婚3個月
      後賴汝斤就中風了，賴汝斤中風前在家中客廳說過，要將
      土地過戶給被告，時間不記得了，過戶就是送給被告的意
      思等語（他字卷第20頁）；於96年11月15日偵查中復證稱
      ：賴汝斤住院前是和伊、被告及被告的太太住在一起，賴
      汝斤有在家裡說要將土地過戶給被告，是伊親耳聽到，伊
      會聽台語，但不會講，賴汝斤是將土地權狀放在客廳等語
      （他字卷第75 頁）；於97年2月13日偵查中再證稱：賴汝
      斤有說過土地要過戶給被告，是在客廳，賴汝斤是用國語
      說的，當場還有被告及被告的太太，當時伊來臺灣已經 2
      個多月，聽得懂一點點台語，賴汝斤當時沒有說土地不分
      給女兒等語（他字卷第118-119 頁），與被告及證人甲○
      ○前開陳述均大體相符，另證人阮翠桓於93年11月29日與
      賴汝斤結婚，於93年12月10日結婚登記，有戶籍謄本附卷
      可考（他字卷第44頁），距離94年農曆初5 僅有數月之時
      間，證人阮翠桓能否理解、知曉賴汝斤言語之意，確有可
      疑，然證人阮翠桓既為賴汝斤之配偶，亦為法定繼承人，
      衡情應無虛偽陳述損害自身繼承權利之餘地，況證人甲○
      ○亦證稱：賴汝斤也有用國語跟阮翠桓講這件事，因為阮
      翠桓比較不會台語等語，是亦難以此遽認證人阮翠桓所言
      全屬無稽，被告獲有賴汝斤之授權處分土地等情應堪認定
      。
（三）證人即賴汝斤之女賴佩苓雖於偵查中證稱：父親還清醒時
      ，伊曾問過財產要如何分配，父親說讓兄弟姐妹自己去處
      理，並沒有要指定給誰云云（偵卷第5 頁）；證人即賴汝
      斤之女賴素梅於偵查中亦證稱：伊父親說過很多次，等父
      親死後，隨便伊等兄弟姐妹要如何處理云云（他字卷第11
      9-120頁、偵卷第5頁），然此顯然有悖於賴汝斤家族之繼
      承傳統，是否符合賴汝斤之意思，容有疑問，蓋如上所述
      ，被告家族有傳男不傳女之繼承傳統，被告既為賴汝斤唯
      一的兒子，主觀上認知有繼承土地之權利與期待，倘賴汝
      斤因女兒提起身後遺產事宜，確另有安排，不依循家族傳
      統處理，為免與之朝夕相處之被告期待落空，衡情應事先
      有所安排，而非莫不吭聲，容任其印章、土地權狀等資料
      ，置於與己同居之被告之實力支配範圍內，況賴汝斤有將
      土地留予被告之意已詳如上述，是證人賴佩苓、賴素梅所
      陳尚難採信。告訴人即賴汝斤之女丁○○於96年12月20日
      偵查中雖又稱：伊大姊賴佩苓於96年2月27 日曾與父親吃
      飯，父親說過世後財產就給大家用，沒有說要給被告云云
      ，然賴汝斤業於94年3月1日因出血性腦中風而呈植物人狀
      態，有羅東聖母醫院診斷證明書在卷可參（他字卷第5 頁
      ），賴汝斤既已於94年3月1日呈植物人無意識之狀態，賴
      佩苓又如何於96年2月27 日與賴汝斤對話，是此部分說詞
      亦不可採。另告訴人丁○○於96年11月15日偵查中再質疑
      稱：如果賴汝斤要過戶的話，早就過戶給被告了，為何要
      到賴汝斤生病時才過戶給被告云云（他字卷第75頁），且
      被告亦稱：伊於94年大年初5 就已獲得父親賴汝斤之授權
      處理土地等語，是被告未能於甫獲賴汝斤授權之際即辦理
      土地過戶，卻遲至94年8 月賴汝斤已意識不清時，始以賴
      汝斤名義申辦印鑑證明，並分別於94年9月27日、11 月11
      日將43地號、60地號土地過戶至自己名下，被告所為確有
      可疑之處，然被告前已辯稱：因為傳統的觀念，父親在世
      時不會想到要去處理土地的問題，也沒有預料到父親會變
      成植物人，所以沒有在父親清醒時就去辦過戶，後來因為
      父親變成植物人，伊又缺錢用，才會去處理這些土地等語
      ，衡諸台灣傳統庶民社會對於死亡之禁忌及孝親之重視，
      父母在世時鮮有談及身後財產之處置者，亦有長者因恐事
      先分配、處置財產有遭子女遺棄之疑慮，而未即於生前妥
      為規劃，一但驟然撒手人寰，往往引起家族繼承之糾紛，
      是被告所辯非全無憑據，縱使被告辦理土地過戶之時間容
      有令人質疑之處，然似難以此推論被告未獲授權。
（四）告訴人丁○○雖又稱：賴汝斤的醫藥費沒那麼多，不需要
      賣土地來付醫藥費，且賴汝斤是由阮翠桓照顧，賴汝斤中
      風前尚有100多萬元云云（他字卷第20頁）；於97年3月21
      日偵查中又稱：當時伊父親在礁溪農會尚有140 幾萬元，
      不可能沒錢云云（偵卷第5 頁），然被告前已坦認稱：一
      筆土地賣給蔡鴻隆，賣了300 多萬，花在醫藥費、喪葬費
      及家庭開銷，有些拿去做生意，還有拿100 多萬元去整理
      房子，另一筆土地登記在伊名下等語（他字卷第96頁），
      處分土地之所得並非全數用於賴汝斤之醫療費用，且卷附
      宜蘭縣礁溪鄉農會97 年5月29日礁農總字第0970002245號
      函檢附之客戶往來交易明細表，賴汝斤於94年2月3日（即
      賴汝斤於94年3月1日中風前最近一筆交易）之存款餘額僅
      為46萬2,394元；於94年8 月18日（即被告於94年9月27日
      處分43地號土地前最近一筆交易）之存款餘額僅餘1萬9,3
      57元，是告訴人丁○○前開陳述均屬無據，況且，被告處
      分土地所得之款項如何利用與其有無獲得授權係屬二事，
      難以此質疑被告獲有授權之事實。
五、綜上所述，賴汝斤確有將土地傳予被告之意，被告並已獲得
    賴汝斤處分土地之概括授權，不能謂屬無權製作，與刑法第
    210 條偽造文書罪之構成要件未相符合。被告及賴汝斤所為
    雖有侵害告訴人丁○○姐妹依法享有特留份之繼承權利之虞
    ，然此究屬民事財產權之糾紛，與刑罰追訴犯罪之目的不同
    ，被告移轉土地之方式、時間點容或有令人質疑之處，然尚
    無確切之證據足認被告辯詞純屬無稽，本於罪疑唯輕、無罪
    推定等法則，本院尚難形成被告有罪之心證，是本件不能證
    明被告犯罪，依法應為被告無罪之諭知。
據上論斷，應依刑事訴訟法第301條第1項，判決如主文。
本案經檢察官張立言到庭執行職務。
中    華    民    國    97    年    11    月    10    日
                  刑事第二庭審判長法  官  黃永勝
                                  法  官  鄭貽馨
                                  法  官  楊坤樵
以上正本證明與原本無異。
如不服本判決應於收受本判決後10日內向本院提出上訴書狀，並
應敘述具體理由。若未敘述理由者，應於上訴期間屆滿後20日內
向本院補提理由書狀(均須按他造當事人之人數附繕本)。
                                  書記官  謝佩欣
中    華    民    國    97    年    11    月    11    日


司法院資訊處製作；財團法人民間司法改革基金會備份。
